【裁判字號】    97,選上易,4
【裁判日期】    971209
【裁判案由】    違反公職人員選舉罷免法
【裁判全文】
臺灣高等法院高雄分院刑事判決         97年度選上易字第4號
上  訴  人  臺灣高雄地方法院檢察署檢察官
被      告  甲○○
選任辯護人  黃正男律師
上列上訴人因被告違反公職人員選舉罷免法案件，不服臺灣高雄
地方法院97年度選易字第1 號中華民國97年8 月6 日第一審判決
（起訴案號：臺灣高雄地方法院檢察署97年度選偵字第24號），
提起上訴，本院判決如下：
    主  文
上訴駁回。
    理  由
一、公訴意旨略以：被告甲○○係高雄縣橋頭鄉農會理事長與該
    鄉筆秀村村長，且擔任第七屆立法委員選舉高雄縣第二選區
    候選人余政憲橋頭鄉後援會副總幹事，為使余政憲得以前開
    立法委員所屬選區中順利當選，竟由真實姓名年籍均不詳之
    成年人中收受新台幣（下同）300,000 元，共同基於對有投
    票權人交付賄賂，而約其投票權為一定行使之犯意聯絡，預
    備向橋頭鄉有投票權之人分別交付若干金錢，約使選民投票
    支持余政憲。嗣於民國97年1 月10日，經臺灣高雄地方法院
    檢察署檢察官指揮警調人員持搜索票至甲○○位在高雄縣橋
    頭鄉○○村○○路32號住處執行搜索，甲○○遂主動帶警至
    前開住處2 樓置衣間外套口袋交出現金440,000 元。因認被
    告甲○○涉犯公職人員選舉罷免法第99條第2 項之預備賄選
    罪嫌。
二、按犯罪事實應依證據認定之，無證據不得認定犯罪事實；又
    不能證明被告犯罪者，應諭知無罪之判決，刑事訴訟法第15
    4 條第2 項、第301 條第1 項分別定有明文。次按認定犯罪
    事實所憑之證據，雖不以直接證據為限，間接證據亦包括在
    內，然而無論直接證據或間接證據，其為訴訟上之證明，須
    於通常一般之人均不致有所懷疑，而得確信其為真實之程度
    者，始得據為有罪之認定，倘其證明尚未達到此一程度，而
    有合理之懷疑存在，無從使事實審法院得有罪之確信時，即
    應為被告無罪之判決（最高法院76年台上字第4986號判例參
    照）；再按公職人員選舉罷免法第90條之1 第2 項之預備賄
    選罪，係指預備犯該條第1 項之「對於有投票權之人，行求
    、期約或交付賄賂或其他不正利益，而約其不行使投票權或
    為一定之行使者」，而上開賄選罪須視行為人主觀上是否具
    有行賄之犯意，而約使有投票權人為投票權一定之行使或不
    行使；客觀上行為人所行求期約或交付之賄賂或不正利益是
    否可認係約使投票權人為投票權之一定行使或不行使之對價
    （最高法院92年台上字第893 號判例要旨足參），亦即是否
    構成行求、期約或交付賄賂或其他不正利益之預備犯行，除
    行為人客觀上有外在事實外，尚須積極事證可認行為人主觀
    上亦具預備賄選之犯意。
三、證據能力：
    後述關於證人於審判外之陳述及卷附書證之傳聞證據等部份
    ，檢察官、被告甲○○、辯護人已於本院審理調查上開證據
    時均知係屬傳聞證據，而就此證據能力均表示無意見，即同
    意作為證據，且本院認為以之作為本案認定之證據，均與待
    證事實具有關聯性，且無證據證明此等證詞有何非出於任意
    性，或書證有何遭變造或偽造情事，作為本案之證據亦屬適
    當，依刑事訴訟法第159 條之5 第1 項規定，自得為證據。
四、公訴人認被告甲○○涉犯上開違反公職人員選舉罷免法之預
    備賄選罪嫌，係以被告住處查扣44萬元，被告就該現金之來
    源及用途前後供述不一且有違常情、卷附監聽譯文（余政憲
    、謝志富電話內容）、余政憲競選總部總幹事黃志華於高苑
    技術學院辦公室所搜獲之名單與電話資料，其上「林連森、
    許水河、許重明、黃炎森」名字之前均以打勾做記號，在被
    告「甲○○」名字與電話後面亦以打勾做記號、高苑技術學
    院校園監視錄影機硬碟資料勘驗報告2 份、立法委員選舉相
    關資料14張、被告設於高雄縣岡山鎮農會帳號0000000 號、
    高雄縣橋頭鄉農會帳號00000000號及臺灣銀行帳號00000000
    0000號帳戶往來明細表等情為據。然訊據被告否認有何被訴
    預備賄選犯行，辯稱：扣案現金44萬元之來源係我擔任高雄
    縣橋頭鄉農會理事長與筆秀村村長薪水及經營安盛平價中心
    經營所得之累積，除用於安盛平價中心之平常開銷外，因接
    近農曆過年準備拿至銀行換新鈔，以供村民至安盛平價中心
    換新鈔及發紅包給姪兒等人，上開現金非供預備買票賄選之
    用等語。
五、經查：
(一)、被告甲○○係高雄縣橋頭鄉農會理事長與該鄉筆秀村村長，
    且擔任第七屆立法委員選舉高雄縣第二選區候選人余政憲橋
    頭鄉後援會副總幹事，經員警於97年1 月10日，持搜索票至
    被告位於高雄縣橋頭鄉○○村○○路32號住處執行搜索，被
    告主動帶警至上開住處2 樓置衣間，並於外套口袋交出現金
    4 4 萬元之事實，業據被告供承明確，並有高雄縣政府警察
    局刑警大隊搜索扣押筆錄、扣押物品目錄表、扣押物品收據
    在卷可稽（見警1 卷第35-39 、43頁），復有扣案之44萬元
    及立委選舉相關資料14紙可憑。
(二)、公訴人起訴及上訴意旨，固以被告於警訊供稱：「扣案44萬
    元包括我擔任高雄縣橋頭鄉農會理事長與筆秀村村長薪資、
    經營安盛平價中心收入，以及政府徵收我土地之補償費」（
    警1 卷第30-32 頁、於偵查供稱：「扣案44萬元包括我擔任
    高雄縣橋頭鄉農會理事長與筆秀村村長薪資以及政府徵收我
    土地之補償費，因我擔任村長應酬多、紅白帖多及為支付安
    盛平價中心開銷，家中必須常留有3 、40萬元」（偵卷第5-
    6 頁），又改稱：「政府徵收我土地之補償費已全部清償予
    他人，44萬元不還貸款之原因係因為接近農曆過年村民會來
    我經營之安盛平價中心換新鈔以及發紅包給我6 位姊姊共13
    個姪兒，因此，必須拿至銀行換新鈔，雖然距農曆過年仍有
    25天，因我平常很少將現金存入農會或銀行，所以會將現金
    放置在家裏」（偵卷第110-112 頁），而認被告所供關於扣
    案44萬元之來源及用途前後不一，且有違常情，並經調閱被
    告設於高雄縣岡山鎮農會帳號0000000 號帳戶、高雄縣橋頭
    鄉農會帳號00000000號及臺灣銀行帳號000000000000號，被
    告平常存款不多，且被告設於高雄縣橋頭鄉農會帳號000000
    00號於96年12月6 日、12月26日及12月28日分別存入24,800
    元、9,383 元、33,000元、3,240 元之金額，何以會在家中
    存放44萬元現金？不將44萬元存入銀行或農會？而認扣案之
    44萬元其中30萬元應係不詳成年人所交付預備賄選使用等情
    。然：
 1、被告設於高雄縣橋頭鄉農會帳號00000000號帳戶雖於96年12
    月6 日、12月26日及12月28日分別存入24,800元、9,383 元
    、33,000元、3,240 元，然觀諸該帳戶之記載係載明農會存
    入（偵卷第26頁），核與卷內被告所提出高雄縣橋頭鄉農會
    轉帳支出傳票相符（原審卷第118-121 頁），足認上開款項
    之存入係因被告擔任高雄縣橋頭鄉農會理事長所領取之報酬
    ，而由高雄縣橋頭鄉農會直接將款項存入被告上開橋頭農會
    帳戶內，並非被告直接存入，從而公訴意旨認上開款項係被
    告存入，而質疑被告何以不將44萬元存入岡山鎮農會、高雄
    縣橋頭鄉農及臺灣銀行等情，即有誤會。
 2、扣案之44萬元係置於被告住處2 樓置衣間外套口袋內，並未
    以紙袋或信封袋包裝，此有現場查獲照片可參（警1 卷第43
    頁），且本案亦未於被告之處查獲有何選舉人名冊，則扣案
    之44萬元自難逕認即屬公訴人所指供被告作為預備賄選之用
    。又現金鈔票之查扣物證，本屬流通貨幣並非違禁物，一般
    人於家中擺放現金鈔票，或供支付各種款項，或以備不時之
    需，原因不一而足，不能以此質疑被告為何不將44萬元現金
    存入帳戶之個人關於金錢之存放方式，且公訴人並未舉證證
    明此部分現金來源或去向有何與該次選舉之關聯性，無從僅
    以被告未能明確交代扣案現金來源、用途或其供述前後並未
    一致等情，遽認扣案被告所持有之紙鈔係其預備賄選所用之
    事實。
(三)、公訴人起訴及上訴意旨，另以證人謝志富所使用之00000000
    00號行動電話於96年12月30日17時25分許，與該次選舉候選
    人余政憲所使用之0000000000號行動電話之通訊監察譯文所
    載：「A （證人謝志富）：我們有開會…。B （余政憲）：
    明日…溝通一下」、「A （證人謝志富）：那橋頭8 個，1
    個都30萬元丟給他們。B （余政憲）：你不要說那沒那個事
    。」，謝志富即於翌日（31日）上午8 時16分許發送簡訊：
    「今日開會提早，更改為上午11點，於高苑工商」（見警1
    卷第177 頁），及據偵查中勘驗高苑技術學院校園監視錄影
    機硬碟資料，顯示被告於96年12月31日上午10時59分16秒駕
    駛車號5996-XJ 號自小客車進入高苑技術學院大門口，當日
    10 時25 分25秒至同日11時43分44秒有多輛車輛進入該校內
    （見偵卷第46-53 頁所示勘驗報告、車籍資料、錄影翻拍照
    片、光碟片），據此懷疑被告於上開時、地前有收受余政憲
    或謝志富所交付之現金30萬元預備賄選款項，而屬於本案查
    扣44 萬 元現金之部分款項等情。然：
 1、觀諸上開監聽譯文，僅屬謝志富、余政憲電話中之對答，實
    與被告無涉，且該監聽譯文所載「那橋頭8 個，1 個都30萬
    元丟給他們」，僅言及【他們】，未提及被告，或有何預備
    賄選之對象，或與賄選有直接關聯之用語，且依據上開監聽
    譯文之余政憲對答內容「沒那個事」之詞，亦難認余政憲於
    該通電話中有何賄選之表示；另關於上開監聽譯文中所稱「
    明日找個時間大家來溝通一下」，亦無從逕認即屬公訴人所
    謂討論對橋頭地區選民預備賄選。
 2、證人即高苑技術學院校長黃志華於調查局南機組陳稱：「余
    政憲於96年12月31日中午11時左右，有找競選總部幹部後援
    會會長到高苑技術學院校史室開會，該次開會主要係檢討輔
    選工作、討論規劃輔選行程及文宣內容，此外討論到如何動
    員造勢，並沒有討論發放賄款進行賄選，且亦無交付賄款給
    被告及其他樁腳進行賄選之事」等語（偵卷第12頁反面），
    又公訴人亦未舉證證明96年12月31日在高苑技術學院所召開
    會議之討論內容是否確與該次預備賄選有關，自難僅以被告
    於該日有前往參與會議，而認被告必涉及預備賄選犯行。
(四)、公訴人起訴及上訴意旨，又以在證人黃志華在高苑技術學院
    辦公室所搜獲之名單與電話資料上之「林連森、許水河、許
    重明、黃炎森」名字前，及在被告「甲○○」名字與電話後
    ，均有打勾之記號，而黃志華關於此部分記載用意之陳述，
    與被告於偵查供述不符，質疑證人黃志華上開證詞有迴護被
    告以掩飾預備賄選等情。然上開名單與電話資料上所載被告
    「甲○○」姓名旁，雖有註記數字「ˇ」符號，惟並無其他
    字樣之記載（偵卷第13頁），且公訴人復未舉證證明「ˇ」
    符號係與扣案現金有何預備賄選之關連性，縱然證人黃志華
    關於此部分記載用意之陳述與被告於偵查供述不符，但此僅
    屬其2 人對於此項記載之解讀不同，自難僅憑名單上被告「
    甲○○」名字與電話後有「ˇ」符號，即認扣案現金44萬元
    其中30萬元即來自不詳之人預備作為賄選用所交付。
(五)、本案扣案之現金44萬元，於偵查中經送請高雄市政府警察局
    指紋採驗結果，未發現可資比對指紋，亦即不能證明扣案上
    開現金有經謝志富接觸之指紋，此有高雄市政府警察局97年
    3 月6 日高市警鑑字第0970013770號函、鑑驗報告書、指紋
    卡在卷可稽（原審卷第25-30 頁），又本案扣案之立法委員
    選舉相關資料14張，係於被告家中廚房微波爐箱子上之資料
    夾中扣得，而被告既為擔任第七屆立法委員選舉高雄縣第二
    選區候選人余政憲橋頭鄉後援會副總幹事，則被告住處放置
    上開文宣物品，尚難認定有何違背常情之處，且公訴人亦未
    舉證證明被告是否預備持上開立法委員選舉相關資料14張，
    作為交付賄賂時，供選民支持參考之用，無從作為不利於被
    告之認定。至於卷附被告設於高雄縣岡山鎮農會、高雄縣橋
    頭鄉農會、臺灣銀行等帳戶往來交易明細等資料，僅屬被告
    支配各該帳戶之使用情形，無從以各該帳戶款項多寡，資為
    推論被告於住處放置之查扣44萬元現金即屬預備賄選之用。
六、綜上所述，公訴人起訴所據各情，僅能證明被告於住處放置
    44萬元現金之事實，而公訴人上訴意旨亦直陳「無直接證據
    足以證明被告確自謝志富、余政憲或他人處收受30萬元之預
    備賄選款項」（見本院卷第6 頁），是公訴人起訴認被告所
    涉上開預備賄選罪嫌，尚無達到確信其為真實之程度，自難
    為被告不利之認定，被告被訴預備賄選罪，自屬不能證明。
    原審因而以不能證明被告犯罪，而為被告無罪之諭知，核無
    違誤；檢察官上訴意旨仍執前詞，指摘原判決不當，為無理
    由，應予駁回。
據上論斷，應依刑事訴訟法第368 條，判決如主文。
本案經檢察官許月雲到庭執行職務。
中    華    民    國    97    年    12    月     9    日
                刑事第一庭  審判長法  官  郭雅美
                                  法  官  徐美麗
                                  法  官  張意聰
以上正本證明與原本無異。
本判決不得上訴。
中    華    民    國    97    年    12    月     9    日
                                  書記官  陳金


司法院資訊處製作；財團法人民間司法改革基金會備份。
